# 关于离职退还股份的股权激励会计处理讨论

提问人：tony868lamy 时间：2021-02-19 19:30:51
股权激励限制性条款：IPO上市前离职退还持股平台财产权益份额
实务中，IPO企业通过持股平台实施股权激励，有些不附加任何条件，有些则附加了一些限制性条款。对于这些附条件的股权激励，虽然员工已经取得了持股平台财产权益份额，但该份额的权利是受到限制的，只有在约定的条件（企业成功上市且员工处于在职状态）兑现后才会解除。这些限制性股权的核心的会计问题是：相关激励费用应该一次确认还是分期确认？ 观点一虽然该股权激励计划虽未直接设定一个关于服务年限的条件，但由于限制了激励对象在上市前离职，客观上其效果等同于设置行权条件，定性为以获取员工服务为目的。因此，该限制性条件应视为隐含的可行权条件，应当在授予日对IPO上市时点作出估计，据以确定等待期的会计期间跨度，并将股权激励费用在等待期内分期计入成本费用。若是随着时间推移，之后的上市进程信息表明IPO上市时间与之前的会计估计等待期间不同（比如：上市日期提前或推后），应当对原先估计的等待期进行修正。 观点二高管和核心技术人员在申报期内 保持稳定是IPO的条件之一，比如：《首次公开发行股票并上市管理办法》第十二条规定，发行人最近 3 年内董事、高级管理人员应当未发生重大变化。若是股权激励计划设定激励对象在企业上市前不能离职的目的是为了保持高管和核心技术团队稳定性，避免激励对象在上市前离职，进而影响发行条件。那么，该股权激励计划设置限制性条件并非是以获取激励对象在授予日至上市日的服务为目的，故不属于隐含的可行权条件，因此应当按照立即可行权的股份支付进行处理，将股权激励费用在授予日计入当期成本费用。 会计问题讨论：从实质重于形式的角度看待上市前离职须退还平台财产权益份额的条款，是否属于隐含的可行权条件，关键还是要看IPO企业设置该条款的目的：有些情况下，设置该限制性条款的目的可能为了获取激励对象在上市前的服务，例如IPO企业为上市目的引入董事会秘书、财务总监等，并授予其股份；有些情况下，授予激励对象股份是基于其历史上对企业提供的服务且有过较大的贡献，而加设该限制性条款的目的也只是为了保持高管和核心技术团队稳定性; 还有些情况下，设置该条款则是基于双重目的，即有对激励对易用过往在职服务对企业做出贡献的肯定，也带有为获取激励对象在上市前的服务之目的，
按理说，我们应当依据设置该条款的目的进行不同的会计处理。但在实务中，如何举证并恰当地对股权激励的目的进行定性存在较大难度。很多时候仅仅是控股股东或实控人的一番陈述，这就为构建特定的会计处理结果提供了可能。例如，意图作为“非经常性损益”在授予日一次性计入当期损益的，可以将设定限制性条款的目的解释为保持高管和核心技术人员的稳定性；意图在等待期分期确认成本费用的，则可以将设置条款的目的陈述为获取激励对象上市前的服务。请问各位：IPO上市前离职退还持股平台财产权益份额 如何进行会计处理比较合规？

回答人：chenyiwei
理论上你的“观点一”更合理。但在实务中，考虑到“观点二”也具有一定合理性，以及难以对IPO的进度作出合理估计等原因，多数是采用在授予日一次性计入费用的处理方式。
《首发业务若干问题解答（ 2020 年 6 月修订）》问题 26 ：确认股份支付费用时，对增资或受让的股份立即授予或转让完成且没有明确约定服务期等限制条件的，原则上应当一次性计入发生当期，并作为偶发事项计入非经常性损益。对设定服务期的股份支付，股份支付费用应采用恰当的方法在服务期内进行分摊，并计入经常性损益，发行人及中介机构应结合股权激励方案及相关决议、入股协议、服务合同等有关服务期的条款约定，充分论证服务期认定的依据及合理性。